臺灣桃園地方法院刑事判決　　　　　　　93年度訴字第1544號
公　訴　人　台灣桃園地方法院檢察署檢察官
被　　　告　丁○○　男　48歲.
　　　　　　　　　　　五號
上列被告因偽造有價證券案件，經檢察官提起公訴（93年度偵字
第12599 號），本院判決如下：
    主  文
丁○○共同行使偽造之有價證券，處有期徒刑壹年貳月。
偽造之支票（付款人新竹區中小企業銀行新明分行，帳號01299-
8 號，支票號碼0000000 號）壹紙、偽造之「乙○○」印章壹顆
均沒收。
    事  實
一、丁○○為設於桃園縣八德市（原八德鄉○○○村○○路128
    巷85號東艾資訊電子股份有限公司（以下稱東艾公司）負責
    人兼當總經理，甲○○及丙○○為夫妻（該二人通緝中，俟
    到案後由本院另行審結），甲○○為東艾公司董事，並擔任
    東艾公司財務、業務主管，丙○○擔任東艾公司會計。民國
    （下同）82年3 月4 日，丙○○在東艾公司收受該公司外包
    加工廠商乙○○所交付，付款人為新竹區中小企業銀行新明
    分行、帳號01299-8 號、支票號碼0000000 號，發票人、發
    票日期及票據金額均空白之支票乙紙，約明支票僅作為擔保
    生意往來所生債務之用，丁○○亦在現場見聞上開空白支票
    之交付情形。詎東艾公司財務困難時，丁○○明知上開乙○○所交付之空白支票已遭丙○○於82年3 月4 日收受該紙支
    票後至同年5 月18日前之間，在前揭支票之發票日期、票據
    金額欄分別填寫發票日期為82年9 月1 日，票據金額為新臺
    幣（下同）一百萬元整，及丙○○並利用不知情之不詳姓名
    成年人偽刻「乙○○」之印章一顆，蓋於支票發票人欄，而
    偽造該紙支票，竟與甲○○、丙○○共同基於行使偽造支票
    之犯意聯絡，於82年5 月18日，由丁○○、丙○○二人共同
    持上開偽造之支票，向臺灣土地銀行桃園分行辦理貼現融資
    而行使之。嗣於支票票載日期經臺灣土地銀行向新竹區中小
    企業銀行提示遭退票，轉而向乙○○行使支票追索權，乙○○始知上情。
二、案經臺灣桃園地方法院檢察署檢察官自動檢舉偵查起訴。
    理  由
一、訊據被告丁○○矢口否認前揭事實之犯行，辯稱：伊沒有看
    過系爭支票，乙○○第一次說他交給丙○○，第二次又說他
    放在桌上，伊有在場，實際上伊根本沒有在現場，也沒有接
    觸過系爭支票，直到開庭後，在庭上才看到系爭支票，且東
    艾公司不可能收受空白支票作為保證票，系爭支票應該是乙○○完成發票行為後才交給東艾公司云云。經查：
  (一)系爭支票係證人乙○○於82年3 月4 日交付予被告丙○○，
    而被告丁○○亦在現場，交付時係未填寫發票日期、金額及
    發票人欄亦未簽名或蓋章之空白支票，只作為證人乙○○所
    指陳在卷。又證人乙○○指稱：伊於交付空白支票時，僅於
    支票背面蓋有其所屬菩洋藝術有限公司之大小章等語，經法
    院觀察卷附之系爭支票（85年訴緝字第194 號卷第60頁），
    比對發票人欄乙○○之印文及背面印文之結果，二者確屬不
    同，證人乙○○亦否認發票人欄上之印文為其所有，再經臺
    灣高等法院向新竹區中小企業銀行新明分行調取系爭支票之
    印章卡進行比對，印章卡上乙○○之印章係圓形，系爭支票
    乙○○之印文則是方形，有前開新明分行函在卷可憑（92年
    度上更(二)字第702 號卷第138 頁），是依法院上開比對結果
    ，足認證人乙○○指稱上開系爭支票係經偽填發票日期及金
    額，發票人欄之印文係經偽造之印章所蓋等情，應屬實在而
    堪採信。
  (二)證人乙○○所設之菩洋藝術有限公司係被告之東艾公司之外
    包廠商，為東艾公司提供電腦鍵盤之代工工作，因雙方時有
    生意上之往來，被告公司遂要求證人乙○○提供一百萬元之
    票據作為保證，以擔保未來對被告公司所生之債務，此有雙
    方約定之契約書在卷可憑（偵查卷第18、19頁）。然證人乙○○第1 次提供之4 紙保證支票，因被告公司之作業錯誤，
    致使其中2 紙支票遭到退票，造成證人乙○○公司之債信大
    受影響，因此證人乙○○要求收回前揭4 張保證支票，惟被
    告丁○○同時要求證人乙○○須另行簽發保證支票作為交換
    ，嗣於82年3 月3 日被告丁○○返還前開4 張支票時，證人
    乙○○即要求被告丁○○預先書立簽收保管條，並記載：「
    票作為保證票，本公司不作軋票使用，如加工期無其他責任
    外事項時無條件歸還（或半年更換票），支票簽收保管人東
    艾資訊丁○○」等語，證人乙○○即於翌日（3 月4 日）當
    著被告丁○○、丙○○之面，交付該紙約定之支票予被告丙○○收執等情，業據證人乙○○指述甚詳，核與卷附被告丁○○書立之道歉聲明書、被告丁○○書立之支票簽收保管條
    各1 紙（偵查卷第11頁，85年度訴緝字第194 號卷第47頁、
    49頁反面、116 頁反面、207 頁正、反面），均相符合，足
    認證人乙○○上開關於雙方約定提出保證票作為生意上往來
    之擔保，嗣後換票之情形並換票時被告丁○○曾書立支票簽
    收保管條，及證人乙○○交付1 紙空白支票給被告丙○○、
    丁○○收執等情之陳述，應屬實在。
  (三)再依證人乙○○所述，其要求被告丁○○書立上開保管條係
    於換票時要求，即證人乙○○第1 次交付之4 紙保證票既已
    返還，自無再就已返還保證票書立保管條之理，且被告丁○○於法院審理時亦坦承：該保管條是伊書寫的，是換上一張
    的票等語（85年度訴緝字第194 號卷第193 頁之86年7 月10
    日訊問筆錄，92年度上更(二)字第702 號卷第30頁之92年12月
    4 日準備程序筆錄），再參酌被告丁○○於法院訊問時亦供
    稱：票號0000000 號支票係證人乙○○放在伊公司的保證票
    等語（85年度訴緝字第194 號卷第11頁之85年10月7 日訊問
    筆錄），足認被告丁○○所書立之簽收保管條即指本件系爭
    被偽造之支票甚明。雖然被告丁○○一再辯稱：證人乙○○
    交付系爭支票時，伊不在現場，伊沒有看過系爭支票云云，
    惟此不僅與證人乙○○上開所述不符，且被告丁○○既曾書
    立上開保管條，又自承知悉系爭支票係證人乙○○交給東艾
    公司的保證票，顯然被告丁○○確曾經手系爭支票無誤，再
    被告丁○○關於是否曾收受系爭支票，亦曾辯稱：系爭面額
    100 萬元的支票是證人乙○○放在桌上，伊並沒簽收等語（
    85年度訴緝字第194 號卷第116 頁之86年1 月14日訊問筆錄
    ），亦足認證人乙○○所稱伊交付支票時，被告丁○○有在
    現場等語，確屬真實，被告丁○○上開所辯與事實不符，不
    能採信。而證人乙○○所交付者係空白支票，已如前述，堪
    認被告丁○○不僅曾經經手系爭支票，亦明知該紙支票於證
    人乙○○交付時，係一紙欠缺記載發票日期、金額、發票人
    簽名或蓋章之空白支票。至於證人乙○○固曾於偵查中謂支
    票係交予被告丙○○，然與其於法院訊問時所稱交付之同時
    被告丁○○亦在現場，尚無矛盾之處。從而，依上開證人乙○○之指述、卷附之道歉聲明書、支票簽收保管條及被告丁○○坦承系爭支票係換票而來作為保證用等情，均足以認定
    證人乙○○於交付系爭空白支票時，被告丁○○確有在場見
    聞，並知悉系爭支票係屬空白支票。
  (四)再本院前案調查時，曾將系爭遭偽造之支票原本乙紙及被告
    丁○○當庭書寫之字跡乙紙，送請憲兵司令部刑事支援中心
    鑑定結果，據函覆稱：「無法鑑定比對」、「送驗資料中可
    供比對特徵不足，故難獲致肯定結論」，有該中心86年1 月
    22日、6 月16日（86）綱得字第10115 號及08608 號鑑驗通
    知書各1 紙在卷可稽（85年度訴緝字第194 號卷第132 頁、
    189 頁）。而證人乙○○於偵查中亦陳稱：「（你的支票是
    何人填載後軋入銀行？）是會計丙○○填載使用的，她是甲○○的太太。」等語（偵查卷第35頁反面之83年4 月20日訊
    問筆錄），核對系爭支票之右下角確有被告丙○○於82年3
    月16日簽名簽收之字樣，有上開支票在卷可憑，是依卷內資
    料所示，僅能認定系爭支票最後是由被告丙○○簽收執有，
    雖然系爭支票嗣後有遭偽造之情形，然尚無從以被告丁○○
    曾經手並知情系爭支票係空白支票，即認系爭支票係遭被告
    丁○○偽造。
  (五)再依卷附被告甲○○電傳給東艾公司員工之資料內容所載，
    被告甲○○稱被告丁○○總經理等情（85年度訴緝字第194
    號卷第87、88頁）。證人即前任職於東艾公司職員簡國榮於
    法院訊問時證稱：「實際經營是甲○○，丁○○是甲○○請
    來當總經理……，公司支票都經由丙○○審核，資金調度都
    是他們三人（指被告丁○○、甲○○、丙○○）商議」、「
    丁○○擔任公司之總經理，帳目他有過目，我們將廠商之請
    款單由會計審核，送總經理核可後，再送財務部丙○○開支
    票」等語；證人即前任職於東艾公司擔任出納之莊秀芬亦證
    稱：「支票都會經過他們三人處理」等語（85年度訴緝字第
    194 號卷第172 頁反面、173 頁之86年5 月15日訊問筆錄、
    180 頁之86年5 月20日訊問筆錄）。另本院前案調查時曾調
    閱東艾公司留存於臺灣土地銀行桃園分行金融往來資料，其
    上均有被告丁○○之簽名；參以東艾公司81年7 月間向臺灣
    土地銀行桃園分行申請客票融資1 千5 百萬元、國內信用狀
    1 千5 百萬元，東艾公司於81年7 月6 日曾召開董監事會議
    ，當時由被告丁○○擔任主席，並由被告丁○○具名向臺灣
    土地銀行桃園分行提出申請等情（85年度訴緝字第194 號卷
    第195 頁、196 頁、2 22至245 頁），均足認被告丁○○確
    有參與東艾公司之資金調度及財務處理，東艾公司之財務狀
    況，被告丁○○應知之甚詳，即被告丁○○對於嗣後東艾公
    司使用系爭支票向銀行貼現融之情形，應有相當之認識。
  (六)東艾公司於82年5 月18日持上開偽造之支票及另紙面額88萬
    2 千4 百73元之支票1 紙，向臺灣土地銀行桃園分行辦理貼
    現，臺灣土地銀行桃園分行乃依約撥付120 萬元之款項入東
    艾公司在前開分行設立之活期存款00000000000 號帳戶。屆
    期該支票經臺灣土地銀行向新竹中小企業銀行提示遭退票，
    轉向證人乙○○行使支票追索權，由證人乙○○償付103 萬
    5 千元之事實，有臺灣土地銀行桃園分行函在卷可憑（92年
    度上更(二)字第702 號卷第51頁）。再系爭支票於82年5 月18
    日持向臺灣土地銀行桃園分行辦理貼現時，請領貸款書上借
    款人係由被告丁○○親自簽名，有證人即臺灣土地銀行襄理
    陳致中提出之臺灣土地銀行受讓票據明細表、請領貸款書影
    本各1 紙在卷可憑（上開審理卷第118 、11 9頁），核與被
    告丁○○於法院訊問時供稱：係伊載丙○○持本件系爭支票
    去辦貼現的等語相符（上開審理卷第55頁之85年11月7 日訊
    問筆錄），即被告丁○○確有行使上開偽造支票之事實，已
    堪認定。雖然被告丁○○嗣後改稱伊是有與被告丙○○一起
    認有行使上開偽造支票之情事，惟被告丁○○此部分所辯，
    與前開被告丁○○所供及卷附臺灣土地銀行受讓票據明細表
    、請領貸款書影本等證據不符，被告丁○○復未說明其後更
    異前詞之理由，足認被告丁○○此部分之所辯，要屬事後卸
    之詞，不足採信。
  (七)至於被告丁○○另辯稱：因丙○○有拿乙○○書寫承諾之賠
    償字據給伊看，伊始認有權提示系爭支票云云。惟被東艾公
    司與證人乙○○所立契約中之保證條款，東艾公司如認其公
    司於受有損害時，得逕行行使該紙票據權利等，但此仍應以
    證人乙○○公司之加工產品造成東艾公司損害時方得為之，
    惟證人乙○○除否認有積欠東艾公司債務，亦無書立任何賠
    償字據，並稱：「如果公司所交貨物有瑕疵，均已於交貨檢
    驗後在檢驗單直接記載扣款情形，且於扣款後，東艾公司尚
    欠諸多貨款如應收帳款單所載……」、「……貨品有問題也
    都是丁○○與我交涉」（85年度訴緝字第194 號卷第80頁之
    85年12月12日訊問筆錄），是被告丁○○既負責洽談賠償事
    宜，當知悉證人乙○○公司有否應賠償之事項，然而被告丁○○竟無法提出證人乙○○承諾賠償之字據或憑證，另參酌
    被告甲○○亦自承係因公司之作業錯誤而造成系爭支票退票
    ，有道歉聲明書1 紙為證（偵查卷第4 頁），亦足以認定被
    告公司持系爭支票辦理貼現時，證人乙○○並無被告丁○○
    所述應予賠償之情事，被告丁○○即無權使用該紙空白支票
    ，其籍詞係因被告丙○○有拿證人乙○○所書之承諾賠償字
    據給伊看，而認為有權使用支票云云，顯屬事後卸責之詞，
    不足採信。
  (八)綜上所述，被告丁○○、甲○○、丙○○均為參與東艾公司
    實際經營之人，且上開偽造支票之行使行為又適逢東艾公司
    發生財務危機之時刻，被告丁○○為東艾公司之負責人兼總
    經理，被告丙○○為被告甲○○之妻子又為東艾公司董事兼
    負責東艾公司財務（會計）之人，竟仍在無任何授權之情形
    下，共同持系爭支票向銀行辦理貼現，即難謂對於行使偽造
    支票之事實無所認識及欠缺犯意聯絡，再依卷附被告甲○○
    所書立內容為「茲證明乙○○存於東艾資料電子股份有限公
    司之支票（票據號碼：AN00000000）係提供保證之用，今係
    因作業錯誤，而存入銀行造成退補事實……」之道歉聲明書
    ，亦足以推定被告甲○○就本件偽造支票之行使，亦有參與
    之情事。即被告丁○○就上開行使系爭偽造支票之行為，與
    被告甲○○、丙○○二人間確有犯意聯絡及行為分擔，應可
    認定。至於證人張貴英及何秀琴於審理中所稱其不是東艾公
    司之股東，不認識被告丁○○等語，所述均無法為被告丁○○有利之認定；另證人和業隆所述東艾公司倒閉後，才知道
    被告丁○○是人頭股東等語，與上開本院認定被告丁○○實
    際參與東艾公司之經營事實不符，自無可採。縱上各情，被
    告丁○○之犯行已經可以認定，應依法論罪科刑。
二、核被告丁○○所為，係犯刑法第201 條第2 項之行使偽造有
    價券證罪。被告丁○○與被告甲○○、丙○○間，有犯意聯
    絡及行為分擔，為共同正犯。爰審酌被告丁○○之動機、目
    的、手段、品行、智識程度、所生危害及犯罪後態度等一切
    情狀，量處如主文所示之刑。偽造之支票（付款人新竹區中
    小企業銀行新明分行、帳號000000-0號，支票號碼-0000000
    號）乙紙，應依刑法第205 條規定宣告沒收。偽造之「乙○○」印章一顆雖未扣案，但無證據證明其已滅失，應依刑法
    第219 條規定宣告沒收。
據上論斷，應依刑事訴訟法第299 條第1 項前段，刑法第28條、
第201 條第2 項、第205 條、第219 條，罰金罰鍰提高標準條例
第1 條前段，判決如主文。
本案經檢察官陳志全到庭執行職務。
中　　華　　民　　國　　94　　年　　4 　　月　　4　　日
                  刑事第七庭    審判長法  官  孫惠琳
                                      法  官  林惠霞
                                      法　官　劉為丕
上正本證明與原本無異。
如不服本判決，應於判決送達後10日內向本院提出上訴狀（應附
繕本），上訴於臺灣高等法院。
                                      書記官  方秀貞
中　　華　　民　　國　　94　　年　　4 　　月　　6 　　日
附錄本案論罪科刑法條：
中華民國刑法第201條
意圖供行使之用，而偽造、變造公債票、公司股票或其他有價證
券者，處3年以上10年以下有期徒刑，得併科3千元以下罰金。
行使偽造、變造之公債票、公司股票或其他有價證券，或意圖供
行使之用，而收集或交付於人者，處1年以上7年以下有期徒刑，
得併科3千元以下罰金。
